【裁判字號】    98,台上,1879
【裁判日期】    980409
【裁判案由】    強盜等罪
【裁判全文】
最高法院刑事判決            九十八年度台上字第一八七九號
上  訴  人  甲○○
                    原住台灣省台南縣永康市○○路461號5樓
            乙○○
            丙○○
上列上訴人等因強盜等罪案件，不服台灣高等法院台南分院中華
民國九十五年九月十三日第二審判決（九十五年度上訴字第七五
一號，起訴案號：台灣台南地方法院檢察署九十四年度偵字第八
０一九號），提起上訴，本院判決如下：
    主  文
原判決關於甲○○強盜罪刑部分及乙○○、丙○○部分均撤銷，
甲○○強盜部分不受理；乙○○、丙○○部分發回台灣高等法院
台南分院。
甲○○其他上訴駁回。
    理  由
一、上訴人乙○○、丙○○部分（即撤銷發回部分）：
本件原判決認定上訴人乙○○因甲○○之介紹而與被害人廖原興
認識，雙方並因租車租金問題而有債務糾紛。乙○○、甲○○為
此心生不滿，而偕同上訴人丙○○及綽號「奶龍」之成年男子，
共同基於意圖為自己不法之所有等之犯意聯絡，於民國九十三年
二月一日七時許，由綽號「奶龍」者駕車搭載上訴人三人，前往
被害人位於台南市○○路二七八號一樓之住處，彼等抵上址後因
鐵門並未完全緊閉，而未經被害人之同意侵入上址，適被害人下
樓察看而雙方發生口角，甲○○藉口索債表示要搬走被害人之財
物遭拒，甲○○即手持現場取得之鐵鎚敲打被害人之頭部，致被
害人受有如原判決事實欄所載之傷勢，甲○○並與乙○○一起毆
打及強押住被害人，至被害人無法抗拒，丙○○同時破壞上址一
樓後面ＫＴＶ視聽室之房門，並夥同乙○○、綽號「奶龍」者搬
運其內被害人所有之音響設備（包括整套音響設備、數位點唱機
、擴大機、無線電麥克風等）。乙○○、甲○○復將被害人押往
上址二樓搜尋其他財物，因被害人思及二樓辦公室房門未鎖，遂
趁機進入二樓辦公室內並將房門反鎖，嗣被害人正欲打電話報警
時，遭甲○○將房門踹開進入制止，甲○○與丙○○復自被害人
身上搜取得手機二支。乙○○、丙○○、綽號「奶龍」者等人，
並搬運被害人所有之電腦（含主機、螢幕、喇叭）、數位相機，
數位監視器材、影印機等財物。迨甲○○等人搬運上開財物完畢
後，甲○○並要求乙○○、丙○○、綽號「奶龍」者，將現場相
關指紋擦拭乾淨後離去等情。因而撤銷第一審判決，改判論處乙
○○、丙○○共同意圖為自己不法所有，結夥三人以上攜帶兇器
，以強暴脅迫至使不能抗拒，而取他人之物罪刑，固非無見。
惟查：(一)、犯罪事實應依證據認定，所謂證據，係指合法之積極
證據，就犯罪事實能為具體之證明者而言。苟積極具體證據不足
，自不能遽為有罪之認定，亦不能以推測或擬制之方法以為裁判
基礎。又刑法上之強盜罪，以有為自己或第三人不法所有之意圖
為構成要件之一，若奪取財物係基於其他目的，而非出於不法所
有之意思者，縱其行為違法，除該當其他犯罪而依該罪處罰外，
要不成立強盜罪。原判決認定乙○○、丙○○如原判決事實欄所
為，具有意圖為自己不法所有之犯意，係以根據卷附之十六路數
位錄放影機、ＫＴＶ無限麥克風組、數位立體聲擴大機、電腦主
機、四合一影印機、彩色影印機等財物之說明書或證明書，被害
人遭上訴人等搬走之財物價值匪淺，衡諸一般市價流通行情，此
顯逾新台幣（下同）二、三萬元之價值（原判決第十六頁第二十
二至二十六行），為其主要論據之一。然乙○○、丙○○否認有
前揭犯行，乙○○並辯稱：被害人因租車之事總共欠車行二萬九
千五百元，當天搬的東西賣一萬八千多元，這些錢用以還車行，
不夠的部分伊自己出（原判決第二十三頁第三十行至第二十四頁
第五行）等情。乃原判決未說明經由何項調查及有何證據，堪認
被害人遭上訴人等搬走之物品，其確逾二、三萬元之價值，逕以
上開非無疑義之理由，即為不利乙○○、丙○○之推論，其查證
未盡且理由欠備，遽行判決，尚有未合。(二)、有罪之判決書，對
被告有利之證據不採納者，應說明其理由，為刑事訴訟法第三百
十條第二款所明定。故有罪判決書對於被告有利之證據，如不加
採納，必須說明其不予採納之理由，否則即難謂無判決不備理由
之違誤。是事實審法院應於審判期日就被告否認犯罪所為有利之
辯解事項與證據，予以調查，而於有罪判決理由內詳加論列，否
則率行判決，即屬於法有違。又共同正犯除同謀共同正犯外，以
共犯間有犯意聯絡及行為分擔為要件。丙○○否認有何加重強盜
犯行，辯稱：伊並不知道乙○○、甲○○與被害人間債務詳情，
且伊是後來才進去現場（原審卷第六十一頁、第六十三頁、第八
十七至八十八頁、第一四二頁）等語。而乙○○證稱：案發當天
剛好經過被害人住處，伊與甲○○決定進去，丙○○剛好跟彼等
一起去吃早點，所以才跟伊一起去，是伊後來叫丙○○進去搬東
西，丙○○沒有分到錢（原審卷第八十八至八十九頁）等情，是
否係屬事實？而苟乙○○上開證述各情係屬事實，則丙○○是否
具有意圖為自己或第三人不法所有之犯意，及是否與乙○○、甲
○○就本件犯行間互有犯意聯絡，即尚非全無疑義，仍待調查釐
清論述說明。乃原審就上情未詳予調查研求，復未說明乙○○上
開證述各情，其何以不能為有利丙○○論斷之理由，致丙○○等
上訴意旨得據以指摘，其查證未盡且理由欠備，遽行判決，難昭
折服。乙○○、丙○○上訴意旨指摘原判決關於彼等部分不當，
尚非全無理由。按第三審法院應以第二審判決所確認之事實為判
決基礎，刑事訴訟法第三百九十四條第一項前段定有明文。原判
決上述之違背法令，影響於事實之確定，本院無可據以為裁判，
應將原判決關於此部分撤銷，發回原審法院更為審判。
二、上訴人甲○○部分：
本件甲○○未聲明為一部上訴，依刑事訴訟法第三百四十八條第
一項規定，視為對於恐嚇危害安全部分亦已上訴，合先敘明。
(一)、不受理部分（即強盜罪及牽連犯無故侵入住宅及傷害罪部分
）：
按被告死亡者，應諭知不受理之判決，刑事訴訟法第三百零三條
第五款定有明文。又被告在第二審法院判決後合法上訴第三審法
院中死亡者，依同法第三百九十四條第一項但書、第三百九十三
條第五款、第三百九十八條第三款、第三百八十七條之規定，第
三審之審判亦應有上開條款之適用。本件上訴人甲○○因強盜案
件，經原審撤銷第一審判決，改判論處甲○○共同意圖為自己不
法之所有，結夥三人以上攜帶兇器，以強暴、脅迫至使不能抗拒
，而取他人之物罪刑，甲○○不服，於九十五年九月二十九日合
法提起第三審上訴，繫屬於本院，嗣甲○○於九十六年四月三日
死亡，有台南縣永康市戶政事務所以九十八年三月十一日南縣永
戶字第0980000999號函，所檢送之甲○○戶籍謄本附卷可稽。依
上開說明，應由本院將原判決關於甲○○強盜罪刑部分撤銷，就
此部分另為不受理之判決。又甲○○犯強盜罪而牽連犯無故侵入
住宅及傷害罪部分，雖屬刑事訴訟法第三百七十六條第一款不得
上訴於第三審法院之案件，但其牽連之強盜罪得上訴於第三審法
院，因牽連犯罪之上訴不可分，故應認其所犯無故侵入住宅及傷
害罪亦得上訴於本院，附此指明。
(二)、上訴駁回部分（即恐嚇危害安全部分）：
按刑事訴訟法第三百七十六條所列各罪之案件，經第二審判決者
，不得上訴於第三審法院，法有明文；又第三審法院得依刑事訴
訟法第三百九十四條第一項但書規定，就關於訴訟程序及得依職
權調查之事項，調查事實者，必以有合法之上訴存在為前提要件
。本件甲○○經原審適用刑法第三百零五條論處恐嚇危害安全罪
刑部分，核屬刑事訴訟法第三百七十六條第一款之案件，依上開
說明，既經第二審判決，自不得上訴於第三審法院，上訴人雖於
恐嚇危害安全部分提起上訴後死亡，仍應將此不合法之上訴予以
駁回。
據上論結，應依刑事訴訟法第三百九十五條前段、第三百九十七
條、第三百九十八條第三款、第三百零三條第五款、第四百零一
條，判決如主文。
中    華    民    國  九十八  年    四    月    九    日
                      最高法院刑事第一庭
                          審判長法官  董  明  霈
                                法官  林  茂  雄
                                法官  張  祺  祥
                                法官  吳  昆  仁
                                法官  蘇  振  堂
      本件正本證明與原本無異
                                      書  記  官
中    華    民    國  九十八  年    四    月   十六   日
                                                      K


司法院資訊處製作；財團法人民間司法改革基金會備份。
